臺灣高等法院刑事判決　　　　　　　　96年度選上訴字第40號
上　訴　人　臺灣桃園地方法院檢察署檢察官
被　　　告　乙○○
　　　　　　甲○○
共　　　同
選任辯護人　吳玲華律師
　　　　　　林富村律師
上列上訴人因被告等選罷法案件，不服臺灣桃園地方法院95年度
選訴字第14號，中華民國96年8月23日第一審判決（起訴案號：
臺灣桃園地方法院檢察署95年度選偵字第18號、第24號），提起
上訴，本院判決如下：
    主  文
上訴駁回。
    理  由
一、公訴意旨略以：被告乙○○與甲○○分別具有民國九十五年
    六月十日「九十五年度桃園縣各鄉鎮市民代表及村里長選舉
    」之楊梅鎮高山里里長及楊梅鎮鎮民代表之候選人資格，竟
    共同基於對有投票權之人行求不正利益約使為投票權一定行
    使之犯意聯絡，先在不詳時間、地點，由甲○○提供數量不
    詳之「笠宇國際有限公司」（下稱笠宇公司）生產之「笠宇
    特級玫瑰紅」葡萄酒予乙○○後，由乙○○自九十五年四月
    間起，以「笠宇特級玫瑰紅」葡萄酒分別向楊梅鎮高山里選
    民楊文淼、鍾張秀琴及傅貴垣（傅貴垣另簽分偽證罪偵辦）
    等行求約其為投票支持甲○○連任楊梅鎮鎮民代表、乙○○
    當選楊梅鎮高山里里長。嗣於九十五年四月十八日臺灣桃園
    地方法院檢察官指揮法務部調查局桃園縣調查站、桃園縣政
    府警察局楊梅分局前往楊文淼、鍾張秀琴及傅貴垣等人之住
    處搜索，另經乙○○同意搜索，分別在其住處扣得「笠宇特
    級玫瑰紅」葡萄酒九瓶。因認被告乙○○及甲○○均涉犯公
    職人員選舉罷免法第九十條之一第一項之投票行賄罪嫌云云
    。
二、按犯罪事實應依證據認定之，無證據不得認定犯罪事實；又
    不能證明犯罪者，應諭知無罪之判決，刑事訴訟法第一百五
    十四條第二項，第三百零一條第一項分別定有明文。而告訴
    人之告訴，係以使被告受刑事訴追為目的，是其陳述是否與
    事實相符，仍應調查其他證據以資審認（最高法院五十二年
    台上字第一三○○號判例意旨參照）。且所謂證據，須適於
    為被告犯罪事實之證明者，始得為斷罪之資料；如未能發現
    相當證據，或證據不足以證明，自不能以推測或擬制之方法
    ，以為裁判之基礎（最高法院二十九年上字第三一○五號、
    四十年台上字第八六號判決意旨參照）。再刑事訴訟上證明
    之資料，無論其為直接或間接證據，均須達於通常一般之人
    均不致有所懷疑，而得確信其為真實之程度，始得據為有罪
    之認定，若其關於被告是否犯罪之證明未能達此程度，而有
    合理懷疑之存在，致使無從形成有罪之確信，根據「罪證有
    疑，利於被告」之證據法則，即不得遽為不利被告之認定（
    最高法院七十六年台上字第四九八六號判例意旨參照）。次
    按刑事訴訟法第一百六十一條第一項規定：檢察官就被告犯
    罪事實，應負舉證責任，並指出證明之方法。因此，檢察官
    對於起訴之犯罪事實，應負提出證據及說服之實質舉證責任
    。倘其所提出之證據，不足為被告有罪之積極證明，或其指
    出證明之方法，無從說服法院以形成被告有罪之心證，基於
    無罪推定之原則，自應為被告無罪判決之諭知（最高法院九
    十二年台上字第一二八號判例參照）。
三、公訴人認被告乙○○、甲○○涉犯前揭罪嫌，無非係以秘密
    證人Ａ１（代號英豪）於警詢及偵查中所為之證述、Ａ１所
    提供據稱為乙○○、甲○○處所交付行賄所用之「笠宇特級
    玫瑰紅」葡萄酒一瓶、Ａ１就上開收受之「笠宇特級玫瑰紅
    」葡萄酒一瓶所拍攝之照片一張，及於證人楊文淼、鍾張秀
    琴及傅貴垣等住處扣得之「笠宇特級玫瑰紅」葡萄酒各一瓶
    ，為其主要論據。
四、證據能力部分：
  (一)按被告以外之人於審判外之陳述，雖不符刑事訴訟法第一百
    五十九條之一至第一百五十九條之四之規定，然經當事人於
    審判程序同意作為證據，法院審酌該言詞陳述作成時之情況
    ，認為適當者，亦得為證據，刑事訴訟法第一百五十九條之
    五第一項定有明文；當事人、代理人或辯護人於法院調查證
    據時，知有刑事訴訟法第一百五十九條第一項不得為證據之
    情形，而未於言詞辯論終結前聲明異議者，視為有前項之同
    意，同法條第二項定有明文。經查：證人傅秀榮、傅玉琴、
    傅吳鄭寶釵、傅禎祥、楊文淼、楊鍾阿左、鍾張秀琴、傅貴
    垣、鍾順昌、鍾德昌、鍾榮昌、鍾生欽、鍾生康、傅禮端分
    別於警詢、偵查中所為之證述，其性質固為審判外之陳述而
    屬傳聞證據，惟被告乙○○、甲○○及其辯護人就上揭證人
    於審判外之供述，於本院準備及審理程序時均稱如原審所述
    ，而查其於原審準備程序及審理程序時均不爭執該等供述之
    證據能力（原審卷三二頁），且迄於本院言詞辯論終結前復
    未聲明異議（本院卷三一頁背面、六○頁背面），而本院審
    酌其等陳述作成時之情況，並無違法取證之瑕疵，本院亦認
    以之作為證據為適當，揆諸上開規定，上揭證人於審判外之
    警詢、偵查陳述，自有證據能力。
  (二)次按被告以外之人於偵查中向檢察官所為之陳述，除顯有不
    可信之情況者外，得為證據，刑事訴訟法第一百五十九條之
    一第二項規定明確。經查，證人Ａ１（代號英豪）於檢察官
    訊問時經具結後所為之證述，其性質雖屬傳聞證據，惟本院
    審酌證人Ａ１證述內容係就被告乙○○、甲○○是否確有行
    賄行為所為，其證詞對認定犯罪事實之存否均有其必要性，
    且證人Ａ１於檢察官偵查中，經檢察官諭知證人有具結之義
    務及偽證之處罰並命朗讀結文具結擔保其證言之真實性後，
    以證人身分，於檢察官面前完整、連續陳述其親身經歷，且
    查無違法取證之瑕疵存在，應無顯不可信之情形，依前揭規
    定，自得為證據。
  (三)再按被告以外之人於審判外之言詞或書面陳述，除法律有規
    定者外，不得作為證據，刑事訴訟法第一百五十九條第一項
    定有明文。經查：證人Ａ１於警詢中之供述，係被告以外之
    人於審判外之言詞陳述紀錄，為傳聞證據，被告等之選任辯
    護人就上開供述證據之證據能力於原審及本院均提出爭執（
    原審卷三二頁，本院卷三一頁背面），復查無得例外取得證
    據能力之法律依據，應認無證據能力。惟按「被告以外之人
    於審判外之言詞或書面陳述，雖不得以之直接作為認定犯罪
    事實與否之證據，但參酌現行刑事訴訟法第一百六十六條之
    一第二項、第三項第六款，第一百六十六條之二之規定及行
    反詰問時，容許以陳述人先前不一致之陳述作為彈劾證據之
    法理，非不得以之作為彈劾證據，用來爭執被告、證人、鑑
    定人陳述之證明力」（最高法院九十四年度台上字第六八八
    一號判決意旨參照）。是證人Ａ１於警詢所為之陳述，固不
    得直接作為認定被告等犯罪事實存否之證據，惟應容許以之
    作為彈劾證據，用以爭執證人先後不一致之陳述之證明力。
  (四)另本件認定事實所引用之本件卷證所有證據（文書證據、物
    證），檢察官及被告等於原審及本院均未主張排除前開書證
    、物證之證據能力，且迄於本院言詞辯論終結前均未表示異
    議（本院卷六○頁背面），經審酌前開書證、物證並非公務
    員違背法定程序所取得，亦無刑事訴訟法第一百五十九條之
    四顯有不可信之情況，故上揭卷證（文書證據、物證等證據
    ），均應有證據能力。
五、訊據被告乙○○、甲○○均矢口否認有何行賄犯行，並辯稱
    從未以「笠宇特級玫瑰紅」葡萄酒行賄選舉人等語。經查：
  (一)公訴意旨認被告等有上揭行賄犯行所據，即證人Ａ１於九十
    五年四月十八日調查局詢問時固證稱：「楊梅鎮高山里里長
    參選人乙○○為求順利當選，自九十五年四月八日起利用假
    日時間，由其本人及妻子至高山里青蓮霧、幼獅路二、三段
    地區，針對楊梅鎮高山里內農會會員及鍾姓、李姓、陳姓、
    傅姓等選民，各致贈一瓶『笠宇特級玫瑰紅』葡萄酒，價值
    約新臺幣三、四百元，並尋求支持甲○○連任楊梅鎮民代表
    及乙○○參選高山里里長。據伊所知楊梅鎮高山里致送部分
    包括鍾生章、楊文淼、鍾生鳳、鍾生康、鍾順昌、鍾生清，
    伊願意提供『笠宇特級玫瑰紅』葡萄酒照片影本供參」等語
    （第六七號偵卷一、二頁）；及Ａ１嗣於九十五年五月五日
    檢察官訊問時所證：「伊本來住高山里，乙○○於九十五年
    四月八日左右，利用假日到伊住處（地點詳卷）及附近左右
    鄰居，依高山里農會的會員名冊來發送『笠宇玫瑰紅酒』。
    伊回去時見到酒在伊家，是乙○○代替甲○○來送的，後來
    乙○○說一戶只有一瓶，當時伊也有在場，乙○○說：『伊
    是替甲○○送的』。甲○○說：『一戶只有一瓶，但這次伊
    也要出來選。請我們多幫忙』。伊看到的有鍾生康、鍾順昌
    、楊文淼、鍾生章、鍾生清、鍾生欽、傅禮端（筆錄誤植為
    傅淋端）、傅貴垣。伊曾在鍾生清、鍾生欽、楊文淼家中都
    有看到同樣的酒。酒是甲○○的妹妹開設的笠宇國際酒業股
    份有限公司提供的。伊同時提供一瓶甲○○送給伊的酒作為
    證據」等語（同上偵卷五頁）。然查：
  1.證人Ａ１於原審具結證稱：「伊於九十五年四月十八日在桃
    園縣調查站說『據伊所知，楊梅鎮高山里致送部分包括鍾生
    章、楊文淼、鍾生鳳、鍾生康、鍾順昌、鍾生清、鍾生欽、
    傅禮端、傅貴垣』等情節，是聽伊哥哥說的。另於九十五年
    五月十一日在偵查中所證：乙○○在九十五年四月八日左右
    利用假日期間到伊住處及附近左右鄰居，依高山里農會的會
    員的名冊來發送『笠宇特級玫瑰紅葡萄酒』，伊回去時伊見
    到酒在伊家，是乙○○代替甲○○來送的，後來乙○○說一
    戶只有一瓶，當時伊也在場，乙○○說：『伊是替甲○○送
    的』，甲○○說：『一戶只有一瓶，但這次伊也要出來選。
    請我們多幫忙』等情形，也是伊聽家人說的。伊沒有親眼目
    睹乙○○代替甲○○送『笠宇特級玫瑰紅葡萄酒』。伊說九
    十五年四月八日乙○○代替甲○○送酒，是伊工作回來，聽
    哥哥、父母說的；伊說甲○○向別人說『一戶只有一瓶，這
    次伊要出來，還請你們多幫忙』的事情，也是聽朋友講的；
    伊在檢察官訊問時證稱甲○○說：『一戶只有一瓶，但是這
    次伊也要出來選，請我們多幫忙』，這句話是大約看到酒之
    後的一個禮拜左右，在吃飯的時候，聽伊爸爸說的。伊之前
    在調查局時說看到九戶、檢察官訊問時說看到六戶住戶收受
    『笠宇特級玫瑰紅』葡萄酒，是說伊在六戶有看到相同的酒
    ，另外三戶沒有看過，但有聽說。那六戶伊是用收酒的人的
    名來說的，但伊也不知道是誰收酒，是伊爸爸說的」等語明
    確（原審卷一五九至一六八頁）。嗣又另證稱：「伊下班回
    來，看到有人從家裡出去，並看到桌上有一瓶酒，伊以為是
    推銷酒的人，有一、二個人，（改稱）有一個人走出去，伊
    就問伊哥哥、父母，那個酒是推銷的嗎？他們說不是，是選
    里長送的，他們說是乙○○送的。乙○○說要全力支持。伊
    家人跟伊說伊看到的那個人是乙○○。伊在這次選舉前就看
    過乙○○、甲○○，但是不太認識」等語甚明（原審卷一六
    四、一六九頁）。故Ａ１於警詢及檢察官訊問時，固曾證稱
    親眼目睹被告乙○○攜帶「笠宇特級玫瑰紅」葡萄酒至其家
    中行賄並尋求支持，惟於原審審理中則翻異前詞，稱警詢及
    檢察官訊問時所證內容，均係經由父母、兄長或朋友告知，
    其本身自始並未親見被告等以「笠宇特級玫瑰紅」葡萄酒至
    其住處或其他高山里居民之住處行賄，則Ａ１就是否曾親自
    見聞被告等贈送「笠宇特級玫瑰紅」葡萄酒並期約為一定投
    票權之行使一事，已非無疑；況徵之Ａ１在偵審程序中始終
    隱匿其身分，且於原審審理為證述時更係經隔離為訊問，於
    自始均毋庸慮及身分曝光招致不利後果之情形下，竟仍於原
    審審理程序中經告以偽證罪之處罰後具結作證時，改稱於警
    詢及檢察官訊問時所供被告等以「笠宇特級玫瑰紅」葡萄酒
    行賄一情實均係聽聞而來，所證內容前後迥然相異，則Ａ１
    究否曾目睹被告乙○○代替甲○○以「笠宇特級玫瑰紅」葡
    萄酒行賄，亦證可疑，而無從逕信。又Ａ１嗣於原審雖改口
    稱九十五年四月八日下班返家時，見赴其住處致贈「笠宇特
    級玫瑰紅」葡萄酒之人正欲離開，而為Ａ１所目睹，當時Ａ
    １將被告乙○○誤以為推銷酒類之人，嗣經父母告知後，始
    知方才所見推銷酒類之人實為乙○○，而該「笠宇特級玫瑰
    紅」葡萄酒為乙○○行賄所用。惟Ａ１於本次選舉前早已認
    識乙○○，業據Ａ１證述在卷，倘Ａ１確曾眼見乙○○至住
    處離開，則何以Ａ１竟會將乙○○誤認為推銷酒之人，而需
    經由父母告知始知該贈送「笠宇特級玫瑰紅」葡萄酒之人為
    乙○○，是Ａ１此部分所證，亦與常理不符，更難驟信。
  2.再者，證人Ａ１於九十五年五月五日十一時四十分在楊梅警
    分局偵訊室檢察官訊問時結證之內容，據臺灣桃園地方法院
    檢察署九十五年度選他字第六十七號偵卷所載：「伊回去時
    見到酒在伊家，是乙○○代替甲○○來送的，後來乙○○說
    一戶只有一瓶，當時伊也有在場，乙○○說：『伊是替甲○
    ○送的』，甲○○說：『一戶只有一瓶，但這次伊也要出來
    選，請我們多幫忙』」（第六七號偵卷五頁）；然Ａ１該次
    供述內容依臺灣桃園地方法院檢察署九十五年度證保字第三
    號偵卷所附之訊問筆錄所載，其內容竟係：「伊回去時見到
    酒在伊家，『伊母親跟伊說』是乙○○代替甲○○來送的，
    後來『乙○○又有回到伊家，跟我們說』一戶只有一瓶，當
    時伊也有在場，乙○○說：『伊是替甲○○送的』。甲○○
    說：『一戶只有一瓶。但這次伊也要出來選，請『伊母親和
    伊』多幫忙』」。揆諸上開二份筆錄所示，所載Ａ１證述內
    容顯有出入。上揭第六十七號偵卷，Ａ１於九十五年五月五
    日十一時四十分於楊梅警分局偵訊室之訊問筆錄，顯然刪除
    Ａ１所證「家中酒類為乙○○代替甲○○贈送等語，係經由
    Ａ１之母告知」之記載，而使該份筆錄依其上下文內容觀之
    ，似指Ａ１於所稱乙○○赴其住處行賄時係當場見聞。何以
    Ａ１同次筆錄竟有二份不同版本，且二份筆錄就Ａ１所證是
    否親眼目睹乙○○致贈「笠宇特級玫瑰紅」葡萄酒一節，記
    載意思竟有所出入，而九十五年度證保字第三號偵卷所附未
    經刪減之筆錄中；Ａ１稱聽聞母親轉述乙○○曾赴其住處致
    贈「笠宇特級玫瑰紅」葡萄酒一節，反與Ａ１於原審審理中
    證稱乙○○賄選一事係聽家人、朋友轉述而知等語，較為相
    符。則Ａ１於警詢中所稱曾親眼目睹乙○○於其住處贈送「
    笠宇特級玫瑰紅」葡萄酒一情，是否為真，更啟人疑竇。
  3.況證人Ａ１證稱被告乙○○於九十五年四月八日左右，利用
    假日到高山里，依高山里農會的會員名冊發送「笠宇特級玫
    瑰紅」葡萄酒，據Ａ１所知致贈對象包括鍾生鳳、鍾生章，
    係Ａ１之父以收酒人之姓名而轉告Ａ１知悉。惟查鍾生鳳業
    於九十四年二月十六日死亡，鍾生章亦於同年四月二十一日
    亡故，此有該二人戶籍謄本影本及法務部戶役政個人資料查
    詢結果二份附卷可參（原審卷六四、六五、六九之一、六九
    之二頁）。是無論Ａ１本人抑或其家人、朋友，均顯無可能
    目睹鍾生鳳、鍾生章本人有收受「笠宇特級玫瑰紅」葡萄酒
    之行為，則Ａ１所稱被告乙○○於九十五年四月八日左右，
    利用假日到高山里，依高山里農會的會員名冊贈送「笠宇特
    級玫瑰紅」葡萄酒一情，是否屬實，益增疑義。
  4.再Ａ１於原審證稱：「伊有看見『笠宇特級玫瑰紅』葡萄酒
    ，並且拍照，伊所提供給調查局的照片是實際有看到一整瓶
    葡萄酒而拍照的」等語（原審卷一六一頁）。惟Ａ１既稱提
    供被告等行賄之「笠宇特級玫瑰紅」葡萄酒一瓶為證，則該
    葡萄酒一瓶顯為佐證Ａ１證述內容是否可信之重要物證，惟
    卷附扣押物中，竟無Ａ１所提供之被告等據以行賄所用之上
    開葡萄酒此一關鍵性證物扣案，此有扣押物品清單在卷足參
    （第二四號偵卷一七、二八、三四、四三頁，第六七號偵卷
    一三四、一三九、一四○、一四四、一四八、一五二、一五
    七、一六三頁）。是以Ａ１究否確曾提供所稱收受自被告等
    之「笠宇特級玫瑰紅」葡萄酒，實無從查證，則Ａ１是否曾
    收受該酒，更足可疑。尤有甚者，Ａ１所提供依所收受之「
    笠宇特級玫瑰紅」葡萄酒實品拍得之照片影本（第六七號偵
    卷二三頁），其酒瓶及紙盒之擺設方式、角度；酒瓶上裝飾
    網之彎曲方式、弧度；酒瓶上裝飾用垂穗之角度、高低；紙
    盒右上角之突起、酒瓶及紙盒之間隔，竟均與「笠宇國際酒
    業股份有限公司」販售「笠宇特級玫瑰紅」葡萄酒所用之型
    錄照片（原審卷六一頁）分毫不差，則何以Ａ１所稱由其自
    行拍攝之「笠宇特級玫瑰紅」葡萄酒實品照片，竟與該葡萄
    酒之銷售型錄完全相同，Ａ１所提供之照片影本是否係由葡
    萄酒銷售型錄重製而來，已顯有可疑，而Ａ１固經原審當庭
    諭知提供其所拍攝照片之底片（原審卷一七○頁），惟迄本
    院辯論終結時毫無下文，檢察官亦未提供此部分之證據資料
    供參。是Ａ１證稱收受自被告等之「笠宇特級玫瑰紅」葡萄
    酒既未扣案，而Ａ１所稱依酒實品拍照之照片僅為影本，且
    該影本以肉眼觀察即可認定與「笠宇特級玫瑰紅」葡萄酒目
    錄照片完全相同，檢察官及Ａ１復無法提出該照片之原始底
    片或檔案原件，殊難遽認該照片影本確為Ａ１依葡萄酒實品
    所拍攝。揆上各節，Ａ１所證被告乙○○曾赴其住處致贈「
    笠宇特級玫瑰紅」葡萄酒一節，實無旁證可佐，無從採信為
    真實。
  5.綜上，Ａ１所證被告乙○○曾代甲○○在高山里致贈「笠宇
    特級玫瑰紅」葡萄酒一節，證述內容前後矛盾且係傳聞而來
    ，卷內復無Ａ１自稱為乙○○行賄所用之「笠宇特級玫瑰紅
    」葡萄酒扣案，而Ａ１所提供據稱由Ａ１自行以葡萄酒實品
    拍攝照片影本又與該「笠宇特級玫瑰紅」葡萄酒銷售型錄上
    之酒類圖片完全相同，檢察官及Ａ１復無從提出上開照片原
    件供查證，足徵Ａ１上開所證被告等以「笠宇特級玫瑰紅」
    葡萄酒賄選一節，證言顯有諸多瑕疵，無從逕信。
  (二)本件調查局雖於楊文淼及楊鍾阿左、鍾張秀琴、傅貴垣等住
    處，分別扣得「笠宇特級玫瑰紅」葡萄酒。惟查：
  1.本件扣案之「笠宇特級玫瑰紅」葡萄酒一點五公升裝曲線瓶
    ，係由下稱笠宇公司於九十四年間製造生產，總產量為二百
    八十瓶。笠宇公司實際負責人傅秀榮為被告甲○○之胞妹、
    會計人員傅玉琴為被告甲○○之女兒、負責銷售之業務人員
    傅吳鄭寶釵為被告甲○○之妻。「笠宇特級玫瑰紅」葡萄酒
    除由「笠宇公司」之業務人員傅吳鄭寶釵從事推銷之外，亦
    交由址設桃園縣大溪鎮隆德新村一三○號之「群富國際企業
    有限公司」（下稱群富公司）代銷。「笠宇公司」所生產之
    「笠宇特級玫瑰紅」葡萄酒曲線瓶於九十四年間售予「群富
    公司」二百二十瓶，其餘則或由傅玉琴陸續攜回至其父甲○
    ○及其母傅吳鄭寶釵之住處，由傅吳鄭寶釵販售或處理；或
    於公司同事聚餐時飲用；或致贈居住於臺北之親友、房東或
    往來銀行；或販售與傅氏宗親會或楊梅鎮代表會，用途流向
    不一而足。而「群富公司」實際負責人傅禎祥於九十四年間
    向「笠宇國際酒業股份有限公司」購買「笠宇特級玫瑰紅」
    葡萄酒曲線瓶二百二十瓶後，在九十四年十一月間將上開「
    笠宇特級玫瑰紅」葡萄酒攜往臺北縣三芝鄉夜市擺攤售罄。
    傅氏宗親會帳務負責人傅從銘則於九十四年十一月十二日購
    買二十瓶，供九十四年度傅氏宗親會摸彩用，此均據證人傅
    玉琴於警詢、檢察官訊問時（第六七號偵卷四七頁背面、一
    ○二頁）；證人傅秀榮、傅玉琴、傅吳鄭寶釵、傅禎祥、傅
    從銘於原審分別證述在卷（原審卷一○三至一三一、一八一
    至一八四頁）。而被告乙○○、甲○○二人私交良好，楊文
    淼為乙○○之姑丈；鍾順昌、鍾德昌、鍾榮昌為乙○○之堂
    弟、鍾生欽及鍾生康為乙○○之叔叔、傅禮端為楊梅鎮高山
    里發展協會監事、傅貴垣為楊梅鎮高山里發展協會會計、鍾
    張秀琴為乙○○之嬸嬸，彼此間均屬熟識，此業據上列之人
    分別於警詢、偵查或原審中證述明確。揆諸上開證人所證，
    「笠宇公司」所產銷之「笠宇特級玫瑰紅」葡萄酒之流向甚
    廣，於市面上即可購得。又「笠宇公司」之實際負責人、會
    計人員、酒類推銷人員均為被告甲○○之至親，甲○○與乙
    ○○之關係既屬良好，且楊文淼、楊鍾阿左、鍾張秀琴、傅
    貴垣又與乙○○為近親或好友，則甲○○以近親所開設之公
    司產銷之「笠宇特級玫瑰紅」葡萄酒致贈親友，並無何不合
    常理之處。而熟識之親友間於年節送禮之時，將所收受之酒
    類禮品等轉手贈送而互有流通，亦與常理無違。是楊文淼及
    楊鍾阿左、鍾張秀琴、傅貴垣等人取得「笠宇特級玫瑰紅」
    葡萄酒之來源甚廣，非必然係被告乙○○、甲○○行賄而得
    。而縱乙○○、甲○○、傅玉琴、傅秀榮、傅吳鄭寶釵、傅
    從銘，就「笠宇特級玫瑰紅」葡萄酒之銷售帳目、販售款項
    、記帳方式、收款方法，及乙○○是否自行或透過甲○○抑
    或第三人購買「笠宇特級玫瑰紅」葡萄酒，所供情節均有出
    入，惟實無從僅以「笠宇公司」帳務不清、所生產之「笠宇
    特級玫瑰紅」葡萄酒流向難以細究一節，即據以推論該「笠
    宇特級玫瑰紅」葡萄酒即係供被告等賄選所用。
  2.再者，證人楊文淼及楊鍾阿左、鍾張秀琴、傅貴垣於本件偵
    審過程中，均始終否認為警於住處所扣得之「笠宇特級玫瑰
    紅」葡萄酒為被告等賄選所用。證人楊文淼及其妻楊鍾阿左
    ，於警詢以迄原審審理中均證稱：「調查局於住處扣得之『
    笠宇特級玫瑰紅』葡萄酒一瓶，是九十五年過年之時，親戚
    朋友來我們家年節送禮時所贈，並不是乙○○或甲○○送的
    。我們把它擺在家中酒櫃看漂亮，過年時有二、三桌的客人
    來，有人拿酒來、有人拿糖果來，『笠宇特級玫瑰紅』葡萄
    酒不知道是哪一位親戚拿來的」（第六七號偵卷四九、五○
    、一二五、一二七頁，原審卷一七一、一七四頁）。證人鍾
    張秀琴於警詢迄原審證稱：「九十五年調查局於住處扣得之
    『笠宇特級玫瑰紅』葡萄酒一瓶，是九十五年過年時別人送
    的，好像是伊女婿送的，並不是乙○○或甲○○送的。過年
    時很多人送禮而且放在家中客廳，伊也不知道是何人要送給
    何人的」等語（第六七號偵卷八六、八九頁，原審卷二五七
    、二五九頁）。證人傅貴垣則於警詢迄原審證稱：「乙○○
    是伊隔壁鄰居，甲○○是我們傅氏宗親會的會長，不用他們
    講伊也會支持他們。他們二人從未送過伊禮品拉票，扣案的
    『笠宇特級玫瑰紅』葡萄酒是我們九十三年或九十四年開傅
    氏宗親大會的時候抽獎抽到的，宗親會買了二十瓶給宗親抽
    獎，伊家抽中一瓶，並不是乙○○、甲○○送的」等語（第
    六七號偵卷五三、五四、五七頁，原審卷一七七、一八○頁
    ）。而在證人鍾生康、鍾順昌、鍾生欽、傅禮端住處，則均
    未扣得「笠宇特級玫瑰紅」葡萄酒，且上開四人於警詢、偵
    查中亦均否認被告等曾以致贈「笠宇特級玫瑰紅」葡萄酒之
    方式賄選。公訴意旨徒以上開證人楊文淼及楊鍾阿左、鍾張
    秀琴、傅貴垣住處曾扣得「笠宇特級玫瑰紅」葡萄酒，即驟
    認該「笠宇特級玫瑰紅」葡萄酒係被告等行賄所用云云，顯
    屬臆測之詞，洵無足採。
六、綜上所述，公訴人所提出之證據均無法證明被告乙○○、甲
    ○○有何行賄之事實，此外，本院復查無其他積極證據足資
    證明被告乙○○、甲○○確有公訴人所指之上開犯行，自屬
    不能證明被告等犯罪，揆諸首揭法條、判例要旨及說明，自
    應諭知被告乙○○、甲○○無罪之判決，以昭審慎。
七、原審為被告乙○○、甲○○二人無罪判決之諭知，經核尚無
    不合。檢察官上訴意旨猶略以：(一)原審雖認證人Ａ１於法院
    所證與其在警詢及偵查之供述迥異，然本案係經Ａ１提出檢
    舉後，果然在楊文淼、鍾張秀琴及傅貴垣等不同選民家中查
    得相同之葡萄酒。而本案之「笠宇特級玫瑰紅」總產量稀少
    ，市面上並非隨處可購買，而楊文淼等三人並無共同之社交
    活動或宴飲聚會，卻能巧合持有上開紅酒，且楊文淼、鍾張
    秀琴對係何人所贈又語焉不詳，從查獲之經過以觀，可認Ａ
    １於警偵訊之證述情節之主要之基本事實陳述仍屬一致。縱
    Ａ１所稱係聽聞其父母、兄長告知，亦不代表送酒賄選一事
    全屬虛構，其父母、兄長是否知悉上情，當有調查之必要。
    (二)酒類乃消費品，飲用完畢即丟棄，自不能以未於Ａ１處扣
    得酒品即推論被告等無行賄之事實。又Ａ１筆錄有不一致，
    乃因其依證人保護法之規定受保護，對外之筆錄不能揭露足
    資辨別其身分之資訊所致等語，提起上訴。然揆之Ａ１所證
    被告乙○○曾代被告甲○○在高山里致贈「笠宇特級玫瑰紅
    」葡萄酒一節，證述內容前後矛盾且係傳聞而來，卷內復無
    Ａ１自稱為被告等行賄所用之「笠宇特級玫瑰紅」葡萄酒扣
    案，而Ａ１所提供據稱由Ａ１自行以葡萄酒實品拍攝照片影
    本又與該「笠宇特級玫瑰紅」葡萄酒銷售型錄上之酒類圖片
    完全相同，檢察官及Ａ１復無從提出上開照片原件供查證，
    足徵Ａ１所證被告等以「笠宇特級玫瑰紅」葡萄酒賄選一節
    ，證言顯有諸多瑕疵等情，已經本院論述如前載理由。再者
    ，檢察官於本院準備程序中，復已捨棄傳喚證人Ａ１之父母
    或兄長到庭查證之證據調查之聲請（本院卷三二頁），本院
    亦認事證已明，無庸再為調查。末查上揭九十五年度選他字
    第六十七號偵卷筆錄就證人Ａ１於九十五年五月五日於檢察
    官訊問時所證之記載，係刪除證人Ａ１供稱「（在伊家的酒
    ）是乙○○代替甲○○贈送」一節，乃「Ａ１母親告知Ａ１
    」之記載，觀諸此項刪除內容核與是否揭露足資辨別證人Ａ
    １身分之資訊毫無干係，亦不生揭露足資辨別證人Ａ１身分
    之資訊之虞慮，上訴意旨所指顯無理由。是依諸檢察官起訴
    及上訴理由，本院尚難得致被告等確有公職人員選舉罷免法
    第九十條之一第一項投票行賄罪之有罪確認，檢察官前揭理
    由上訴，指摘原判決不當，難認有理由，其上訴應予駁回。
據上論斷，應依刑事訴訟法第三百六十八條，判決如主文。
本案經檢察官姜貴昌到庭執行職務。
中　　華　　民　　國　　96　　年　　12　　月　　31　　日
　　　　　　　　  刑事第十八庭審判長法　官  溫耀源
　　　　　　　　　　　　　　　　　  法　官  周政達
　　　　　　　 　 　　　　　　　　　法　官  段景榕
以上正本證明與原本無異。
檢察官如不服本判決，應於收受送達後十日內向本院提出上訴書
狀，其未敘述上訴之理由者並得於提起上訴後十日內向本院補提
理由書（均須按他造當事人之人數附繕本）。
                                    書記官  陳靜姿
中　　華　　民　　國　　96　　年　　12　　月　　31　　日
